臺灣高等法院民事判決
107年度重上字第782號
上  訴  人  黃慶國  
訴訟代理人  陳孟嬋律師
被  上訴人  祭祀公業法人新北市黃連山
法定代理人  黃種智  
訴訟代理人  許毓民律師
複  代理人  詹德柱律師
上列當事人間請求拆屋還地等事件，上訴人對於中華民國107年8
月23日臺灣臺北地方法院106年度重訴字第412號判決提起上訴，
本院於110年3月23日言詞辯論終結，判決如下：
    主      文
上訴駁回。
第二審訴訟費用由上訴人負擔。
    事實及理由
壹、程序方面：
    被上訴人之法定代理人原為黃棟樑，於本院審理時變更為黃
    種智，有民國108年3月24日被上訴人108年度派下員大會議
    事錄為憑（見本院卷二15至18頁），經黃種智具狀聲明承受
    訴訟（見本院卷二9頁），核無不合，應予准許。
貳、實體方面：
一、被上訴人主張：伊為坐落新北市○○區○○○段○○○○段000○000地
    號土地（下逕稱地號，合稱系爭土地）所有權人，上訴人無
    權占有9-4地號土地如附圖1編號A所示面積870平方公尺、9-
    7地號土地如編號B所示面積2,359平方公尺土地，並於附圖2
    編號A至K所示位置搭建地上物，妨害伊就系爭土地所有權之
    行使，爰依民法第767條第1項規定，請求上訴人拆除前揭地
    上物，將所占用土地遷讓返還予伊。又上訴人無權占有系爭
    土地如附圖1編號A、B所示部分，致伊無法使用收益而受有
    損害，爰依民法第179條規定，請求上訴人給付自102年11月
    29日起105年12月31日止依系爭土地申報地價5％計算之相當
    租金不當得利新臺幣（下同）118萬2,221元，及自106年1月
    1日起至返還系爭土地之日止，按年給付如附表所示面積依
    系爭土地申報地價週年利率5％計算之金額等語。
二、上訴人則以：被上訴人雖登記為系爭土地之所有權人，然系
    爭土地即日治時期○○○九番地於明治36年11月21日（即光緒2
    9年，西元1903年）登記為訴外人黃連山之財產，並由黃則
    江等6人擔任管理人，無「祭祀公業黃連山」（即被上訴人
    於103年11月28日向新北市政府申請登記為祭祀公業法人獲
    准前之名稱）之記載，系爭土地應由黃連山六大房子孫全體
    共同繼承，非被上訴人所有，36年「○○○9地號」土地總登記
    將所有權人登記為「祭祀公業黃連山」有登記不連續之錯誤
    ，黃連山大房子孫所收執仁字號鬮書合約簿（下稱系爭鬮書
    ）全文未提及「祭祀公業」，且系爭鬮書記載：「抽起○○○
    祀田」（含系爭土地）是約定以「○○○水田」每年所生之「
    孳息」作為祀產，非以「○○○水田」作為祭祀之財產，故被
    上訴人主張其係依據系爭鬮書而設立及取得系爭土地所有權
    ，已超出系爭鬮書文義範圍。又依系爭鬮書記載：「…六大
    房分管約字正副貳通係交長房奕安奕發收存」，可見六大房
    就先祖黃連山遺下的○○○水田(含系爭土地）曾有明示的分管
    契約，況從六大房長年以來各自占有使用一定區域，對於彼
    此占有、管領、使用、收益土地未曾干涉，且和平共處數十
    年甚至百年的客觀事實，可認六大房間有默示之分管協議存
    在。再被上訴人請求相當於租金之不當得利有違誠信原則，
    相較於其他六大房子孫使用收益所分管之○○○土地均無須繳
    付租金，被上訴人為恣意之差別待遇，請求金額應有過高等
    語，資為抗辯。
三、原審判決被上訴人全部勝訴，即判命：㈠上訴人應將9-4地號
    土地上如附圖2編號A部分（面積108平方公尺)之鐵皮屋拆除
    、編號B部分（面積92平方公尺）之水泥路鋪面刨除、編號C
    部分（面積637平方公尺）之植栽(含棚架)移除及紅色虛線
    處之圍籬移除，並將附圖1編號A（面積870平方公尺）土地
    騰空交還予被上訴人；㈡上訴人應將9-7地號土地上如附圖2
    編號D部分（面積1,042平方公尺）之水池（含水面設施）移
    除及填平、編號E部分（面積59平方公尺）之棚架及籃球架
    移除、編號F部分（面積5平方公尺）之一層建物拆除、編號
    G部分（面積25平方公尺）之一層建物拆除、編號H部分（面
    積363平方公尺）之二層建物、雨遮棚及鐵皮屋拆除、編號I
    部分（面積242平方公尺）之雞舍拆除、編號J部分（面積56
    3平方公尺）之圍牆內使用範圍之水泥路鋪面刨除及編號K部
    分（面積56平方公尺）之鐵皮屋拆除，並騰空土地，及自上
    揭土地遷出，將如附圖1編號B（面積2,359平方公尺）所示
    土地返還予被上訴人；㈢上訴人應給付被上訴人118萬2,221
    元，及自106年1月25日起至清償日止，按週年利率5％計算之
    利息，暨自106年1月1日起至上訴人遷出並騰空返還第㈠項、
    第㈡項土地予被上訴人之日止，按年給付被上訴人按附表計
    算式計算之金額。並准兩造供擔保後為、免假執行。上訴人
    不服提起上訴，並聲明：㈠原判決廢棄。㈡被上訴人在第一審
    之訴及假執行之聲請均駁回。被上訴人則答辯聲明：上訴駁
    回。
四、兩造不爭執事項（見本院卷二465至466頁）：
　㈠黃連山死亡後，其六大房子孫於光緒20年（即明治27年、西
    元1894年）間就黃連山之遺產協議分割，並書立「仁、義、
    禮、智、忠、信」字號之鬮書合約簿，由六大房各執乙份。
  ㈡被上訴人於原審提出之仁字號鬮書合約簿（即系爭鬮書）影
    本、行字號鬮分合約字（下稱系爭鬮分合約）影本，及上訴
    人所提仁字號鬮書合約簿影本形式上均真正。
  ㈢依照日治時期土地臺帳之記載，○○○第9番地登記名義人為黃
    連山，並設立黃南容為第一任管理人。明治36年11月21日，
    ○○○第9番地變更為黃則江、黃則寺、黃則笑、黃則水、黃則
    圳、黃則芸等六大房代表為第二任管理人。
  ㈣系爭土地於36年7月1日登記所有權人為被上訴人。
  ㈤系爭土地自102年起至104年止之申報地價為每平方公尺2,240
    元，自105年起至106年止之申報地價為每平方公尺2,640元
    。
  ㈥上訴人所有占用9-4地號土地之地上物面積、範圍如附圖2編
    號A至C所示，占用9-7地號土地之地上物面積、範圍如附圖2
    編號D至K所示。
  ㈦被上訴人以上訴人雖為被上訴人之派下員，惟於未經全體派
    下員全體同意或派下員大會議決情形下，無權占用9-4地號
    土地面積共870平方公尺及9-7地號土地面積2,359平方公尺
    ，致被上訴人因此受有損害，請求上訴人返還自97年11月27
    日起至102年11月27日止相當於租金之不當得利，經原法院
    以102年度訴字第5200號判決被上訴人勝訴，上訴人不服提
    起上訴，經本院以104年度上易字第910號判決駁回其上訴確
    定，上訴人對上開確定判決不服提起再審，經本院分別以10
    5年度再易字第114號、109年度再易字第34號、第91號判決
    駁回再審之訴確定。
  ㈧上訴人起訴請求確認被上訴人就系爭土地所有權不存在，被
    上訴人應塗銷系爭土地所有權登記，及其就系爭土地與被上
    訴人全體派下員公同共有，經原法院105年度訴字第1398號
    判決駁回，上訴人不服，就確認被上訴人就系爭土地之所有
    權不存在，及被上訴人就系爭土地之所有權登記應予塗銷，
    提起上訴，並追加備位聲明系爭土地應變更登記為被上訴人
    與黃連山之全體繼承人公同共有，經本院以108年度上字第1
    58號判決駁回上訴人之上訴及追加之訴，上訴人不服提起上
    訴，本院裁定命上訴人補繳第三審裁判費，惟上訴人屆期未
    繳納裁判費，經本院裁定駁回其上訴確定。
五、法院之判斷：　　
  ㈠被上訴人得否依民法第767條第1項前段規定，請求上訴人拆
    除附圖2所示地上物，並將附圖1占用土地騰空返還予被上訴
    人？
  ⒈被上訴人就系爭土地有無所有權？
　⑴按所有人對於無權占有或侵奪其所有物者，得請求返還之。
    民法第767條第1項前段定有明文。又不動產物權經登記者，
    推定登記權利人適法有此權利。民法第759條之1第1項亦有
    明文。此登記之推定力，乃登記名義人除不得援以對抗真正
    權利人外，得對其他任何人主張之（最高法院104年度台上
    字第2287號判決意旨參照）。系爭土地於36年7月1日登記為
    被上訴人所有，有土地登記謄本可稽（見原審卷一131頁正
    反面），且為兩造所不爭執（見不爭執事項㈣），被上訴人
    即受適法有所有權之推定，倘上訴人有爭執，應由上訴人負
    舉證責任。
　⑵上訴人抗辯：系爭土地為依系爭鬮書抽起之「○○○水田」之一
    部，由黃連山全體子孫共同繼承，非被上訴人所有云云。惟
    查，依上訴人提出於黃連山死亡後，其六大房子孫為約定財
    產管理分配事宜，於清光緒20年訂立之系爭鬮書記載：「叔
    姪相議邀請宗朋姻戚到家商酌將先祖父所置水田埔園厝宅山
    塲家器什物等項除抽起○○○祀田頂下厝公廳暨大孫田以外餘
    按作六大房品踏均分...以後各鬮各管勿較短長」、「批明
    本庄○○○承買黃溱洧水田壹叚全年載租粟壹佰貳拾石每年抽
    起陸拾石存為公田輪流煙祀尚剩陸拾石作六大房均分每房應
    得壹拾石其錢糧義渡租歸公田」（見本院卷一59頁），可知
    系爭鬮書特定抽取作為祭祀之祀田位於「本庄○○○」，承買
    土地之前手為「黃溱洧」，該土地上帶有租約，每年之租粟
    為「120石」。再比對黃連山次子黃守禮之子黃則水、黃則
    頭、黃則虎及孫黃奕安、黃奕發（見本院卷三18至21頁）於
    日據大正九年10月5日所立之系爭鬮分合約記載：「…第七所
    承先人遺下明買得家（溱洧、進益）等山林田（火田）壹所
    ，址在仝庄○○○字○○○經土地調查得地番第壹番七番壹八番計
    參筆池沼參分五厘八毫五絲，第貳番六番九番壹壹番壹七番
    之壹計五筆田四甲貳分壹厘貳毫五絲…年載小租粟壹百貳拾
    石，除祖父祭祀年載小租粟六拾石，尚殘小租粟六拾石應六
    大房均分，應得份下壹份，年載小租粟拾石，此條無帶磧地
    地租雜稅等費…」（見原審卷一118頁），足見系爭鬮書約定
    向黃溱洧、「進益」等人購買其上載有年租粟120石租約，
    供作祀田之「本庄○○○」土地，於日據時期經土地調查後編
    列地號為○○○第1、7、18番等三筆池沼地，及第2、6、9、11
    、17-1番地等五筆田地。而該第2、6、9、11、17-1番地，
    於36年7月1日依序更易地號為（改制前）臺北縣○○鄉○○○段○
    ○○第2、6、9、11、17-1，而9地號其後又分割出9-4、9-5、
    9-7等地號土地，有（改制前）臺北縣土地登記簿及土地登
    記謄本可稽（見原審卷一77頁反面、原審卷㈠第7至8頁、卷㈡
    第14、18、20、22、24、26頁、本院卷三134至145頁）。益
    徵該承買自黃溱洧等之第9番田地，確於黃連山之子孫分產
    時，抽出作為祭祀公業祀產之用。又系爭土地乃分割自新北
    市○○區○○○段○○○○段○0地號土地，有土地登記謄本為憑（見
    原審卷一131頁），並於36年7月1日總登記為被上訴人所有
    ，堪認系爭土地於光緒年間即抽取為祭祀公業祀產，經系爭
    鬮書約定為祀產之一部，為被上訴人所有甚明。上訴人所辯
    ，洵無可採。
　⑶上訴人又辯：系爭土地於日治時期土地臺帳上業主（所有權
    人）登記為黃連山，於36年土地總登記時登記為被上訴人所
    有，有登記不連續之錯誤，故被上訴人非系爭土地所有權人
    云云，並以○○○九番地日據時期謄本、連名簿及臺帳為據（
    見原審卷一76至78頁)。然查，依日據時期土地臺帳及連名
    簿記載，與第9番地同屬黃連山之六大房子孫約定為「祀田
    」之○○○第2、6、11、17-1番地，業主均記載為「祭祀公業
    黃連山」，由黃連山之子黃南容、孫即黃則江、黃則寺、黃
    則笑、黃則水、黃則圳、黃則芸（下稱黃則江等6人）依序
    擔任第一、二任管理人，其中連名簿並記載黃則江等6人係
    於明治卅六年十一月廿一日管理，有上開臺帳、連名簿附於
    本院108年度上字第158號卷第117、118、120、121、123、1
    24、126、127頁（影本另見本院卷三146至149頁反面）可證
    ，而第9番地之土地臺帳於業主欄雖依序載為「黃連山」、
    「黃南容」，然業主欄上方之「事故」欄記載「明治卅六年
    十一月廿一日  管理變更」（見原審卷一76頁），並在連名
    簿內記載同一日由前述黃連山之孫即黃則江等6人擔任管理
    人（見原審卷一77頁），可見系爭土地分割前之○○○第9番地
    與同段2、6、11、17-1之情形相同，均屬作為祭祀之公產，
    而非屬黃連山、黃南容所有之私產，否則當無另行記載由非
    所有權人之黃則江等6人管理之必要。又依（改制前）臺北
    縣土地登記簿及共有人名簿，上開2、6、11及17-1地號土地
    及9地號土地於36年7月1日均登記所有權人為「祭祀公業黃
    連山」，管理人為黃則寺等6人（見本院卷三134、137、原
    審卷一77頁反面），9地號土地並於62年1月1日起，迨至105
    年間，由祭祀公業黃連山之管理人與訴外人高進德等訂立深
    昇字第41號私有耕地租約（本院卷二129至132頁），可見9
    地號土地係由被上訴人管理、出租，且上訴人或黃南容之繼
    承人均未對9地號土地上開登記、出租行為表示異議；復被
    上訴人於71年5月2日修改後之規約，其中第2條、第3條、第
    6條依序約定「本公業以管理祭祀公業黃連山所有之財產，
    而永遠祭祀祖先，除遵照政府有關法令另屬一般本省風俗慣
    例及別設規約行使之」、「本公業祠堂設於臺北縣○○鄉○○村
    ○○○○號，奉置神位，派下員多人居住，朝夕上香敬拜奉嗣，
    一切費用由本公業收益下負擔開支如有不敷支應時由各房負
    擔」、「本公業之財產分擔權益及義務相等之原則，依實際
    有繼承奉嗣之派下陸大房平均分配或分擔…」（見本院卷一4
    52、453頁），並於同日召開派下員大會，會中議決該祭祀
    公業財產共計包括系爭土地在內之38筆，併列清冊，上訴人
    親自與會，並未表示反對意見，有會議紀錄、出席名冊、（
    改制前）臺北縣○○鄉公所71年8月19日七一北縣深民字第567
    8號函及所附「祭祀公業黃連山財產清冊」可稽（見本院卷
    一433至441頁、原審卷一132至135）。足見日據時代○○○9番
    地之土地臺帳記載業主「黃連山」乙情，應屬「祭祀公業黃
    連山」之誤繕，且此情為上訴人及黃南容其他繼承人所明知
    。至系爭鬮書約定「…除抽起○○○祀田頂下厝公廳暨大孫田以
    外餘按作六大房品踏均分…一、批明本庄○○○承買黃溱洧水田
    壹叚全年載租粟壹佰貳拾石每年抽起陸拾石存為公田輪流煙
    祀尚剩餘陸拾石作六大房均分每房應得壹拾石…」（見原審
    卷11頁），僅係約定「○○○祀田」土地收益之稻穀如何使用
    、分配，其目的僅係規範各派下（黃連山之六大房）就祭祀
    公業財產收益之權益歸屬，尚與系爭土地所有權歸屬之認定
    無涉，上訴人據此抗辯系爭土地全部或潛在應有部分2分之1
    為伊與黃連山之全體子孫繼承而公同共有云云，自難採信。
　⒉兩造間就系爭土地是否有默示分管契約存在？
　⑴按共有物分管契約係共有人全體就共有物之全部劃定範圍，
    各自使用、收益或管理共有物之特定部分之契約，依98年1
    月23日修正前民法第820條第1項規定，應由共有人全體共同
    協議訂定之。又分管協議雖不以訂立書面為要件，明示或默
    示均無不可，然默示之意思表示，係指土地共有人之舉動或
    其他情事，足以間接推知其效果意思者而言，若單純之沈默
    ，則除有特別情事，依社會觀念可認為一定意思表示者外，
    不得謂為默示之意思表示（最高法院109年度台上字第2118
    號判決意旨參照）。未經全體共有人協議分管之共有物，共
    有人對共有物之特定部分占用收益，須徵得他共有人全體之
    同意（最高法院106年度台上字第2029號判決意旨參照）。
　⑵上訴人抗辯：黃連山子孫六大房就○○○水田各有相當於「年載
    租粟10石」水田價值之權利，該「孳息收取權」逐漸轉變為
    對系爭土地之使用權云云，無非以系爭鬮書記載：「本庄○○
    ○承買黃溱洧水田壹段全年載租粟壹佰貳拾石『每年抽起陸拾
    石存為公田輪流煙祀』其餘陸拾石由六大房均分每房各得拾
    石」（見本院卷一59頁）為憑。然所謂「租粟10石」之「石
    」係指稻穀之計量單位即容量名稱，十斗為一石，通常用來
    量米，與「擔」字相通，故系爭鬮書上開約定應係指租粟如
    何由6房均分之事，惟能否收取耕地出租之部分孳息，與是
    否有占有、使用土地之權利，究屬二事，實難以六大房獲分
    配部分孳息，即遽謂上訴人有占有、使用系爭土地之權利。
    上訴人所辯，自無可採。
　⑶上訴人又辯：黃連山子孫六大房間就系爭土地有明示之分管
    契約云云，惟承買自黃溱洧等之第9番田地，於黃連山之子
    孫分產時，抽出作為祭祀公業祀產之用，如前所述，依其「
    祀產」性質，已難認有分管之約定存在。至上訴人主張之系
    爭鬮書第23頁左半側第1行載明:「六大房分管約字正副貳通
    係交長房奕安奕發收存」（見原審卷一119頁反面）及系爭
    鬮書記載：「除抽起○○○祀田頂下厝公廳暨大孫田以外餘按
    作六大房品踏均分…批明本庄○○○承買黃溱洧水田壹叚全年載
    租粟壹佰貳拾石每年抽起陸拾石存為公田輪流煙祀尚剩陸拾
    石作六大房均分每房應得壹拾石…長房姪…應得…等項各自經
    理又配○○○庄全年租粟壹拾石內共租粟貳佰零壹石其實應得
    份下租粟貳佰石零叁斗現偹出銀拾肆員補別閹悉付長房收管
    永為己業不得有違公仝批炤」等語（見原審卷一100至101頁
    ），均無法看出分割自○○○水田之系爭土地經全體共有人分
    管約定由上訴人所屬大房管理使用，上訴人對於其所辯依分
    管契約而有權占有使用系爭土地乙情，未舉證以實其說，難
    為有利於上訴人之認定。
　⑷上訴人再辯：黃連山各房子孫歷年在來「○○○9番地」分割後
    之土地上和平共處、相互容忍、互不干涉、各自占有、使用
    、出租、收益，堪認六大房間有默示分管契約存在云云。惟
    查：
　①訴外人即二房子孫黃種奇於本院104年度上易字第910號案件
    （下稱另案）證稱：伊沒有看過系爭鬮書及分管契約，不知
    道大孫田位置在那裡，也不知道○○○祀田範圍，伊不知道六
    大房當時有無分某一個區塊由那一房耕作，只知道二伯工作
    土地，其死後就沒有人耕作，系爭土地之前都是野草，無人
    使用，上訴人約80幾年回來才使用這塊地，伊不知道他的祖
    先有無使用等語（見本院卷一316至318頁)；訴外人黃世顯
    於另案證稱：伊沒看過系爭鬮書及分管契約，沒聽過大孫田
    ，不清楚○○○祀田範圍，伊不清楚三房分得的土地或如何使
    用土地，也不清楚系爭土地在那裡，不記得上訴人及其祖先
    何時開始使用等語（見本院卷一320至321頁）。訴外人即三
    房子孫黃建強於另案證稱：伊沒看過系爭鬮書及分管契約，
    不知道大孫田位置在那裡，不知道○○○祀田的範圍，不知道
    三房分得之土地，三房有些親族還住在下厝大廳的右邊，伊
    母使用文山路的平埔橋的右側，○○○2號就是下厝正前方木棉
    道所圍的位置，下厝的左方伊等有種植一些花草，當時房子
    興建時沒有精確的測量，後來被上訴人清理時，才發現房屋
    左前方占用到被上訴人的土地，上訴人大約是78至80年間開
    始使用系爭土地，9-7地號土地是被上訴人所有，伊不知道
    六大房有就○○○土地約定分管，以伊理解六大房沒有分管約
    定，六大房現在也沒有使用固定的土地等語（見本院卷一32
    6至330頁）。均無法證明六大房間就系爭土地有分管約定及
    系爭土地分由上訴人所屬大房子孫管理使用等節。至於訴外
    人黃宗鉉雖於另案證稱：伊知道大孫田，知道鬮書所載○○○
    祀田的範圍，依鬮書敘述二房分得的土地是下厝的北方橘色
    部分及下厝南方橘色部分，伊有看過系爭鬮書，伊祖父有說
    過祭祀公業如何分管，本房分管由高有進作為無合約佃農耕
    作稻米，六大房使用土地原則是均分等語，然亦同時證稱：
    伊不知道鬮分書所指大孫田在哪裡，伊等沒看過系爭鬮書所
    載「分管約字」，伊等尋找很久分管合約字的來源，現在只
    能由二房分管合約字內容找出間接證據，來瞭解二房分管的
    情形，只知道二房土地位置，伊不知道其他房位置，伊只知
    道伊及上訴人在用鬮分書所載分管出來的地等語（見本院卷
    一322至324頁）；訴外人即上訴人之兄黃慶隆固於另案證稱
    ：清朝光緒20年時黃連山成立祭祀公業已經分管六大房，分
    管後各自耕作，互不相干等語，然其同時證稱：伊只知道大
    房的分管使用範圍，其他不知道，伊等各管各的，伊不知道
    誰管理等語（見本院卷一332、334頁），是黃宗鉉、黃慶隆
    僅知悉大房、二房目前使用土地情形，惟就六大房分管使用
    土地之約定內容、範圍、位置，均不知悉，況即令其餘共有
    人對於大房目前使用情形未直接加以干涉，亦僅屬單純沈默
    ，難認有何依社會通念可認係默示成立分管契約之意思，自
    難以其等證詞，逕認六大房即共有人全體就共有物之全部劃
    定範圍默示成立分管契約。
　②被上訴人所有新北市○○區○○○段○○○○段0000地號等16筆土地地
    上物因改制前臺灣省交通處公路局辦理北二高木柵至石碇交
    流道聯絡道新闢工程，就地上農林作物辦理公告徵收，該農
    林作物徵收補償費由被上訴人及耕作者黃高阿勸、高全貴、
    高有進、黃清淡、黃王金滿分別領取完竣，固有新北市政府
    地政局109年3月13日新北地徵字第1090392538號函可稽（見
    本院卷二359至360頁），惟此仍新北市政府地政局就徵收土
    地地上物所為補償，無論該地上物有無占用土地權源，僅須
    符合補償標準即可，與六大房間有無成立分管契約無關，更
    不能據以認定上訴人所屬大房有占有、使用、出租予高有進
    耕作之合法權利。又被上訴人存摺影本記載代六房子孫黃添
    木等人收租金字樣（見本院卷二427至435頁)，可見係由被
    上訴人統一收取孳息後再分配予各房，未能遽認各大房有約
    定各自分管之土地範圍，且對耕地收取孳息之舉，與有占有
    、使用之權利，究屬二事，難以六大房獲分配孳息之權利，
    遽謂六大房有占有、使用土地之權利。再上訴人80年間欲於
    系爭9-7地號土地搭建農舍土地複丈定期通知書、現場照片
    、估價單（見本院卷二361至367頁），僅得證明複丈及興建
    鐵皮屋之事實，無從證明六大房有同意上訴人占有、使用系
    爭土地之情。
  ③證人即新北市○○區○○○段○○○○段0○0000○0000○0000地號土地三七五租約之佃農高全煉到庭證稱：伊有寫本院卷二436至444頁之三七五租約穀租明細表，其上所載全部租金一半是公租交予祭祀公業，另一半是私租交付穀租明細表上所記載之人，伊祖父與父親告知伊四房黃照雄、黃繼昌各有3份、5份，伊不知道伊家族承作使用的土地坐落位置，也不知道黃家在深耕區○○○段○○○小段土地是否有分為公田及私田及各自占有使用的區域，且不知黃連山大房在○○○山上種蘭花等語（見本院卷三67至70頁）。僅足證明證人高全煉證製作三七五穀租明細表（見本院卷二436至444頁），而三七五租金之一半為公租，已交給被上訴人，另一半租金為私租，按其袓父及父親所交待之比例交給黃照雄、黃繼昌等派下員，至於黃連山其他各房、派下員及有無分管使用土地等節，全不知情，自無足證明六大房有分管契約存在之事實。
  ④準此，上訴人就六大房間分管契約成立之時間、內容、如何就共有物之全部劃分各自分管之範圍，未能具體說明並舉證以實其說，上訴人抗辯六大房就系爭土地有默示分管之情形，無足可採。
  ⒊綜上，被上訴人經登記為系爭土地之所有權人，而上訴人未
    舉證被上訴人非系爭土地之所有權人，被上訴人為系爭土地
    之所有權人甚明。又上訴人不爭執其所有占用9-4地號土地
    之地上物面積、範圍如附圖2編號A至C所示，占用9-7地號土
    地之地上物面積、範圍如附圖2編號D至K所示（見不爭執事
    項㈥），復未證明就系爭土地有何合法正當之使用權源，自
    屬無權占有。從而，被上訴人依民法第767條第1項規定，請
    求上訴人將如附圖2編號A至C、紅色虛線、編號D至K所示之
    地上物拆除、刨除或移除及填平，並騰空土地，及將如附圖
    1編號A、B所示土地遷讓返還予被上訴人，即屬有據，應予
    准許。
  ㈡被上訴人得否依民法第179條規定，請求上訴人返還無權占用
    系爭土地期間，相當於租金之不當得利？
  ⒈按無法律上之原因而受有利益，致他人受有損害者，應返還
    其利益，民法第179條定有明文。次按無權占有他人土地，
    可能獲得相當於租金之利益，為社會通常之觀念。其依不當
    得利之法則請求返還不當得利，以無法律上之原因而受利益
    ，致他人受有損害為其要件，自得以對方所受之利益為度，
    做為請求返還之範圍（最高法院61年台上字第1695號判例意
    旨參照)。又按城市地方房屋之租金，以不超過土地及其建
    築物申報總價年息百分之10為限，土地法第97條第1項定有
    明文。所謂土地之總價額，係指法定地價而言，土地所有權
    人依土地法所申報之地價為法定地價，土地法施行法第25條
    、土地法第148條分別定有明文，而舉辦規定地價或重新規
    定地價時，土地所有權人未於公告期間申報地價者，以公告
    地價百分之80為其申報地價，平均地權條例第16條前段亦規
    定明確。又基地租金之數額，除以基地申報地價為基礎外，
    尚須斟酌基地之位置，工商業繁榮之程度，承租人利用基地
    之經濟價值及所受利益等項，並與鄰地租金相比較，以為決
    定，並非必達申報總地價年息10％最高額（最高法院68年台
    上字第3071號判例意旨參照）。
　⒉經查，上訴人非系爭土地所有權人，兩造間無分管契約存在，上訴人無權占用系爭土地如附圖1編號A、B所示之面積及範圍，如前所述，則被上訴人主張上訴人至102年起即受有相當於租金之利益，並致伊受有損害等語，應認可取。故被上訴人得依不當得利之規定，請求上訴人返還相當於租金之利益，自屬有據。本院斟酌上訴人於系爭9-4地號土地搭建之地上物面積、範圍如附圖2編號A至C所示，於系爭9-7地號土地搭建之地上物面積、範圍如附圖2編號D至K所示，上訴人自承系爭土地出入靠汽機車，距○○老街約1公里，步行約10分鐘，另距離1公里外有○○國小、國中，足認交通及生活機能尚稱便利，9-7地號土地現為上訴人作為水池、雞舍及搭建建物使用，並搭有圍牆，建物為1樓水泥建築、2樓鐵皮之二層建物，由上訴人提供予其兒子、媳婦及孫子居住，圍牆內之設施均由上訴人管理，9-4地號土地現種植蔬菜，另有一鐵皮建物作為堆放肥料之用等一切情狀（見原審卷一184至186頁)，認本件以系爭土地申報地價年息5％計算相當於租金之不當得利應屬適當。又系爭土地於102至104年間、105至106年間申報地價依序為每平方公尺2,240元、2,640元（見原審卷一11、12頁），據此計算被上訴人得請求上訴人給付自102年11月29日起至105年12月31日止之相當於租金之不當得利118萬2,221元【計算式：（870㎡＋2359㎡）×2,240元×5％×（2＋33/365）年＋（870㎡＋2359㎡）×2,640元×5％＝118萬2,221元，元以下四捨五入】，並應自106年1月1日起至上訴人遷出並騰空返還系爭土地之日止，按年給付被上訴人如附表所示計算式計算之金額。
　⒊上訴人抗辯：被上訴人請求上訴人給付占有使用系爭土地相
    當於租金不當得利，有違誠信原則，且請求之租金數額亦屬
    高於其他占有人云云。惟上訴人既有無權占用使用系爭土地
    之事實，經本院認定如前，則被上訴人本於所有權人地位請
    求上訴人返還無權占用期間相當於租金之不當得利，自屬正
    當權利之行使，難謂有何違反誠信原則。至其他派下員因越
    界建築占用土地，經與被上訴人協議後，有按年繳納地價稅
    ，有被上訴人農會存摺明細可佐（見本院卷三35至53頁），
    且承諾配合被上訴人之土地利用規劃，與上訴人之情形顯有
    不同，難謂被上訴人對上訴人及其他占有人之間之處理方式
    有違公平原則。
六、綜上所述，被上訴人依民法第767條第1項規定，請求上訴人
    將附圖2編號A至K及紅色虛線所示之地上物拆除、刨除或移
    除及填平，並騰空土地，及自附圖1編號A、B所示土地遷出
    返還予被上訴人，及依民法第179條規定，請求上訴人給付
    被上訴人118萬2,221元，及自起訴狀繕本送達（見原審卷一
    36頁）翌日即106年1月25日起至清償日止，按年息5％計算之
    利息，並應自106年1月1日起至遷出並騰空返還上開土地之
    日止，按年給付被上訴人按如附表所示計算式計算之金額，
    為有理由，應予准許。原審為被上訴人勝訴之判決，並准兩
    造供擔保為、免假執行，並無不合，上訴意旨指摘原判決不
    當，聲明廢棄，為無理由，應予駁回。
七、本件事證已臻明確，兩造其餘之攻擊或防禦方法及所用之證
    據，經本院斟酌後，認為均不足以影響本判決之結果，爰不
    逐一論列，併此敘明。
八、據上論結，本件上訴為無理由，依民事訴訟法第449條第1項
    、第78條，判決如主文。
中　　華　　民　　國　　110 　年　　4 　　月　　20　　日
                    民事第三庭   
                        審判長法  官  王怡雯 
                              法  官  何君豪
　　　　　  　　　　　　　  　法  官  徐淑芬
正本係照原本作成。
如不服本判決，應於收受送達後20日內向本院提出上訴書狀，其
未表明上訴理由者，應於提出上訴後20日內向本院補提理由書狀
（均須按他造當事人之人數附繕本）上訴時應提出委任律師或具
有律師資格之人之委任狀；委任有律師資格者，另應附具律師資
格證書及釋明委任人與受任人有民事訴訟法第466 條之1第1項但
書或第2項所定關係之釋明文書影本。如委任律師提起上訴者，
應一併繳納上訴審裁判費。
中　　華　　民　　國　　110 　年　　4 　　月　　20　　日
　　　　　　　　　　　　    　書記官  林敬傑
附表：
編號 土地地號 占用面積(㎡) 1 新北市○○區○○○段○○○○段000地號 870 2 新北市○○區○○○段○○○○段000地號 2,359 計算式：占用面積×當年度申報地價×5％